【裁判字號】    99,上訴,1125
【裁判日期】    990928
【裁判案由】    詐欺
【裁判全文】
臺灣高等法院高雄分院刑事判決        99年度上訴字第1125號
上  訴  人
即  被  告  丁○○
上列上訴人因詐欺案件，不服臺灣屏東地方法院98年度訴字第14
09號中華民國99年5 月6 日第一審判決（起訴案號：臺灣屏東地
方法院檢察署98年度偵字第2100號），提起上訴，本院判決如下
：
     主  文
上訴駁回。
     事  實
一、丁○○因經濟窘困，於「就業通報，找工作」之報紙上見任
    職於元興通訊行之業務員甲○○（已據原審判決有罪確定）
    刊登廣告標題為「缺錢不求人」，內容為「辦門號送現金，
    8 千至8 萬，台灣大哥大、遠傳、和信、威寶至少可辦二門
    以上」之廣告內容，而與甲○○聯繫，甲○○明知丁○○無
    意申請手機門號使用之真意，2 人為取得手機補貼款及SIM
    卡之利益，竟共同意圖為自己不法所有，基於詐欺之犯意聯
    絡，於民國97年8 月20日16時至17時許，在屏東縣屏東市○○路太平洋百貨公司旁，由丁○○提供其身分證、健保卡影
    本予甲○○，並在遠傳電信股份有限公司（下稱遠傳公司）
    行動電話/ 第三代行動電話服務申請書、和信電訊股份有限
    公司（下稱和信公司，於99年1 月1 日與遠傳公司達成合併
    並以遠傳公司為存續公司）、威寶電信股份有限公司（下稱
    威寶公司）行動電話服務申請書等公司4 張門號申請書上簽
    名、捺印後，甲○○再以丁○○所簽立之上開4 張行動電話
    門號申請書分別透過元興通訊行、翔虹通訊行轉向遠傳公司
    、和信公司、威寶公司申辦門號，致遠傳公司、和信公司、
    威寶公司等陷於錯誤、誤認丁○○確係有真意申請門號使用
    ，上開3 家公司遂分別發放遠傳公司門號00000000000 號、
    和信公司門號0000000000號、及威寶公司門號0000000000號
    、0000000000號SIM 卡共4 組予甲○○、丁○○，遠傳公司
    並因而支付手機補貼款新臺幣（下同）5,800 元，和信公司
    支付手機補助款4,800 元（威寶公司則因元興通訊行代辦之
    品質不良率過高而不予核發0000000000號手機補助款3, 000
    元及00000000000 號手機補助款4,000 元），而分別生損害
    於遠傳公司、和信公司、威寶公司。丁○○於申請同日立即
    將上開4 門號所搭配之手機經由甲○○出賣予元興通訊行後
    ，而獲得6 千元，甲○○亦因此獲得2 千元及上開SIM 卡。
二、案經遠傳公司、和信公司、威寶公司訴由國家通訊傳播委員
    會電信警察隊第三中隊報告臺灣屏東地方法院檢察署檢察官
    偵查起訴。
    理  由
壹、證據能力部分：
    按被告以外之人於審判外之陳述雖不符刑事訴訟法第159 之
    1 至之4 等4 條之規定，而經當事人於審判程序同意作為證
    據，法院審酌該言詞陳述或書面陳述作成時之情況，認為適
    當者，亦得為證據；當事人、代理人或辯護人於法院調查證
    據時，知有刑事訴訟法第159 條第1 項不得為證據之情形，
    而未於言詞辯論終結前聲明異議者，視為有前項之同意，同
    法第159 條之5 定有明文。本件被告、檢察官均已於本院審
    理時表示就卷內所存認定被告犯罪事實之所有被告以外之人
    之言詞及書面陳述同意作為證據（見本院卷第26頁），經本
    院審酌上開證據作成時之客觀狀況，並無任何不當施壓或干
    擾，亦未有事證顯示有遭受不當取供之情形，因認以之作為
    證據亦屬適當，依上開刑事訴訟法第159 條之5 第1 項之規
    定，自得作為證據使用。
貳、實體部分：
一、訊據上訴人即被告丁○○固坦承於上開時地有向甲○○辦理
    門號4 支，並將辦理門號所送手機4 支賣予甲○○並得款6
    千元，惟矢口否認有與甲○○共同詐欺取財犯行，辯稱：伊
    係為了要辦手機門號給女兒，且自己從事房屋仲介工作需要
    ，始申辦4 支門號，伊因已有手機，才將辦門號所送手機賣
    給甲○○，伊並無與甲○○共同假藉申辦手機門號而詐領電
    訊公司之手機補助款云云。經查：
  (一)上揭事實，已據被告於原審審理中自白：「本案是我看報紙
    的分類廣告才主動與甲○○聯絡辦理的，他知道我辦門號只
    是要拿錢而已，這個方法是他教我的。我要認罪」等情在卷
    （見原審卷第44、61頁），經核與證人甲○○於本院審理時
    到庭證稱：「本案是被告打電話給我，約在屏東太平洋百貨
    那邊辦的，被告申請4 個門號後，他說他不要辦理門號所送
    手機，我以6 千元價格向他買4 支手機。申辦約15天後SIM
    卡核發下來，我打電話叫他來拿SIM 卡，他都不理我，第2
    次打電話給他，他說他已經報警」（見本院卷第38-40 頁）
    、證人即元興通訊行合夥人乙○○、證人威寶公司風險管利
    部人員戊○○、證人即遠傳公司風險管理部人員丙○○等人
    於警詢、偵查證述等情相符，復有手機門號0000000000號威
    寶電信行動電話服務申請書、威寶公司暢打專案同意書、手
    機門號0000000000號威寶電信行動電話服務申請書，手機門
    號0000000000號遠傳行動電話/ 第三代行動電話服務申請書
    、手機門號0000000000號和信電信行動電話服務申請書、門
    號辦理切結書、代辦切結書、手機買賣同意書及遠傳公司98
    年12月31日所出具遠傳（企營）字第09811207907 號函、99
    年1 月15日所出具之遠傳（企營）字第09910103017 號函、
    及威寶電信公司99年1 月28日所出具之威（業）字第100128
    -01 號函等各1 份在卷可憑。
  (二)被告雖以上揭情詞置辯，惟查：
  1.被告係看找工作之報紙上廣告而與甲○○聯絡，進而申辦4
    支手機，已據其自承在案。而依被告於本院所提出當時所看
    之報紙為：「就業通報，找工作」，於該通報廣告之刊登標
    題為「缺錢不求人」，內容為「辦門號送現金，8 千至8萬
    ，台灣大哥大、遠傳、和信、威寶至少可辦二門以上」（見
    本院卷第29頁），依據上開廣告內容可知甲○○身為門號申
    辦業務員，何以在報紙刊登標題為「找工作」、「手機可折
    現金」等內容，窺其真意顯係欲覓得經濟狀況不佳之人配合
    其申辦行動電話門號向電信公司詐取手機門號補助款，而非
    用以招攬他人申辦門號甚明。而被告向甲○○聯絡申辦時已
    持3 家電信公司門號一情，業據其於檢察事務官訊問時供述
    甚詳（見偵卷第49-50 頁），佐以其因在報紙上閱讀甲○○
    所刊登之找工作、「缺錢不求人」、「辦門號送現金」之廣
    告後始與甲○○聯絡、接洽一節，更可由此得知被告之真意
    係為尋找工作獲得金錢來源並非申辦手機門號。基此，由上
    開刊登廣告標題、內容及被告取得甲○○聯絡之方式綜合以
    觀，足認甲○○與被告2 人見面後即合意共同以虛辦門號之
    方式詐領上開電信公司之手機補助款及SIM 卡無訛。
  2.被告所申辦之0000000000手機門號遠傳第三代行動電話服務
    申請書內容略為：【限制型-HCG- 高用量3G哈拉900-雙倍加
    值190 型手機方案- 限24個月（每月至少需繳交NT＄990 ＋
    雙倍加值190 月租費NT＄190 ）。使用未滿24個月不得退租
    ，亦不得取消雙倍加值190 型月租費NT$190元服務，於24個
    月限制期間內退租、違約或違反法令而提機者，需補繳手機
    補貼款NT$7,000元。】；手機門號0000000000號和信公司行
    動電話服務申請書內容略為：【限制型1581- 高用量765 免
    設免保-24 個月大雙網765 月租費服務（每月至少需繳交NT
    ＄765 ）。門號使用未滿24個月不得退租，於前限制退租期
    間內提前申請退租、或因約、違反法令至遭貴公司消號、終
    止租用者需繳交手機補貼款NT$7,000元。】；手機門號0000
    000000號及0000000000號威寶公司之暢打300 、暢打500 專
    案同意書（新申裝）內容均略為：【壹、手機專案1.立同意
    書人同意連續使用威寶電信服務至少24個月（下稱「合約期
    間」），若於合約期限內提前終止或被註銷時，應依下列規
    定賠償威寶電信補償金：違約發生的期間門號開通後12個月
    內，7,000 元、門號開通後13至24個月內3,500 元等語。」
    ，此有上開行動電話門號申請書在卷可參（見警卷第28-33
    、37、43頁），且詳閱上開4 份手機門號申請書均以粗黑體
    字標明、並詳細記載申辦門號至少需使用24個月、否則將補
    繳手機如申請書上所載金額之手機補助款，是一般人閱讀上
    開申請書均可知悉，辦門號不但無從取得現金且需持續使用
    至少24個月方可取得手機一情甚明。而甲○○係專門為他人
    代為辦理門號申請之人，對該契約書內容當知悉甚詳，而被
    告為高中畢業且其自承其為房仲業者，更親自簽名、按捺指
    印在上開4 份申請書上，基於其知識程度、工作性質，渠等
    對該契約內容自應有所明瞭，是其2 人取得聯絡後，已持有
    3 門號之被告更一次申辦4 支行動電話門號，此舉顯與常情
    不符，且甲○○不但未稍加注意詢問，反而在被告簽妥上開
    門號申請書後，立即代元興通訊行向被告購買門號所搭配之
    手機，而交付現金6 千元予被告，並從中獲取利益2 千元，
    是其2 人此方式詐騙電信公司之犯意，益徵明顯。
  3.另被告填妥申辦行動電話門號專案申請書，事後並未取得電
    信公司所核發之行動電話門號SIM 卡，上開SIM 卡事後係由
    甲○○所保管等情，業據被告及甲○○供述在卷，參以上開
    4 行動電話門號之通聯記錄，均係甲○○所撥打，亦為甲○○所自承；再者，威寶公司所核發之2 門號於97年5 月5 日
    均儲值500 元做為帳單費用折抵使用，其中門號0000000000
    號之97年9 月、10月帳單金額扣抵後已無欠費、另一門號00
    00000000號，折抵97年9 月、10月之帳單後，尚欠費105 元
    ；遠傳公司之手機門號0000000000號自97年8 月22日起至97
    年9 月26日至均陸續有使用之情況，並於97年9 月19日繳款
    457 元；和信公司手機門號0000000000號於98年9 月11日亦
    有395 元之通話費等情，此有威寶公司99年1 月28日所出具
    之威（業）字第100128-01 號函（見原審卷第50頁）、手機
    門號0000000000號通聯記錄及遠傳電信公司98年12 月31 日
    所出具之遠傳（企營）字第09811207907 號函、遠傳公司99
    年1 月5 日所出具遠傳（企營）字第09910103017 號函在卷
    可參（見原審卷第48頁）。被告若有辦理行動電話門號使用
    之真意，何以未索取門號SIM 卡？而甲○○在取得上開4 張
    SIM 卡後，竟可據為己有，使用各該門號持續撥打將近一個
    月，且撥打金額均超過數百元，絲毫無懼遭人發現盜打他人
    行動電話之情，由此更可認定被告與甲○○2 人係為共同獲
    得手機補貼款利益，協議由被告名義申辦手機，使遠傳等電
    信公司誤認被告有使用該門號之真意，而核發SIM 卡及手機
    補助款之詐騙方式，使各該電信公司誤認被告有使用門號之
    真意，而交付上開補助款及核發SIM 卡等情堪予認定。
  4.被告係於97年8 月20日經由甲○○代辦行動電話門號、並於
    97年9 月12日收到電信公司帳單後，立刻前往各電信公司填
    具未申請門號使用書一情，為被告於原審審理時供述甚詳（
    見原審卷第64頁），並有遠傳未申請門號聲明書、和信電信
    未申請門號聲明書、威寶電信為申辦門號申請書在卷可稽（
    見警卷第47-49 頁）。又【被告事後為避免持續繳納上開4
    門號2 年每月之通話費，分別於98年9 月12 日 、同年月26
    日，以其上開所申請之4 門號遭他人冒名辦理為由，簽具未
    申請門號申請書後向遠傳、和信、威寶等公司申請上開門號
    停話。嗣經電信公司報警處理，由國家通訊傳播委員會電信
    警察隊第三中隊於97年11月9 日通知被告前往高雄市○○區
    ○○路142 號該隊辦公室詢問製作筆錄時，被告明知上開4
    組門號係其同意申請，竟基於未指定人犯誣告之犯意，於98
    年11月9 日14時許，向該中隊提起告訴，指稱上開4 組門號
    係遭他人冒名申請，而未指定犯人向該管公務員即國家傳播
    委員會電信警察第三中隊誣告他人涉犯詐欺等罪】等情，已
    據原審判決被告犯未指定犯人誣告罪確定，且於原審判決書
    認定詳明。由上開被告收到帳單後處理情況觀之，倘被告未
    與甲○○有共同詐欺電信公司之合意，大可直接向電信公司
    表明其確有申請門號一事惟已不需使用上開門號，而依照上
    開門號申請書之規定將手機補助款返還即可，何以被告捨此
    不為？況被告既已明知其有向甲○○申辦4 個行動門號，在
    尚未收到SIM 卡時卻收到帳單之際，第一時間應立即向甲○○索取SIM 卡或向其詢問電信費用問題始符合常情，被告卻
    向各該電信公司申報遭人冒名辦理，是被告此舉實係因知悉
    SIM 卡在甲○○之處，且2 人已達成協議且分配利益，其亦
    因而獲得6 千元，為避免繳交手機門號每月之通話費，故採
    取逕向遠傳等4 家電信公司告知身分遭人冒用之方式阻止電
    信公司繼續向其收取每月之通話費，更欲藉此免除其已領取
    之手機補助款及依約須償還各該電信公司之違約金，據此，
    益足徵其確有與甲○○共同詐欺之犯意。
  5.上開4 個行動電話門號專案均有搭配手機、手機部分均由電
    信公司補貼通訊行手機款，遠傳公司、和信公司核發予通訊
    行之手機補助款分別為5,800 元、4,800 元，威寶電信公司
    係原可補貼通訊行每個門號分別為3,000 元、4,000 元等情
    ，業經證人丙○○、戊○○分別於警詢、偵查中證述甚詳（
    見警卷第25-26 、35頁），復有威寶公司於98年4 月20日之
    刑事陳述狀內容在卷可憑（見偵卷第20頁），是此部分事實
    應可認定〔另遠傳公司所出具之遠傳（企營）字第09800207
    907 號函雖回覆該門號手機補助款為7,000 元，此與該公司
    原承辦人員丙○○於偵訊時所述金額不符，此應係函覆係直
    接針對申請書上所載應賠償7,000 元之金額逕予回復，惟損
    害之認定應以該公司實際支付金額通訊行為依據，而非以該
    行動電話門號契約書內容所載事後賠償金額為標準，是應以
    原承辦人丙○○於偵訊所述為損害之認定〕。另證人即元興
    通訊行合夥人乙○○於偵查中證稱：伊知道甲○○有拿6 千
    元給被告，那6 千元是甲○○先墊的，甲○○因這樣可賺1
    千元至2 千元，公司再拿手機來賣划算，上開手機補助款係
    經由元興通訊行上游公司翔紅通訊行給予補助款等情（見偵
    卷第61-62 頁）。由上開證據可知，該4 門號專案所搭配手
    機補助款合計高達17,600元（其中7 千元威寶電信公司未核
    發），且於契約內容中並未指定購買何種手機，購買何種手
    機係由通訊行或業務員及門號客戶自行決定，堪予認定。況
    且，若業務員與申辦客戶所挑選手機成本低於上開各補助金
    額，則對手機對通訊行及通訊行業務員而言等於成本是零，
    更因此淨賺多餘補助金，倘通訊行之業務員再把手機出售，
    則出售手機之價金等於是多賺，而每申辦一個門號成功，業
    務員自可享有更大利益。是由此益證甲○○當場與被告達成
    協議後，自然願意立即交付被告6 千元，甲○○除可淨賺剩
    餘之補助價額，又可將該手機轉賣後多獲得其中差價，足見
    甲○○犯罪動機在於向上開電信公司詐得手機補助款外，更
    可自轉賣手機後獲得利益，是甲○○自有詐欺之犯意甚明。
  6.被告就何以向甲○○申辦4 個門號一事，於警詢、偵查供承
    ：因為要辦理2 支手機供女兒使用，且之前伊自己所使用3
    支門號分別在門市及通訊行辦理等語，被告之前既知手機門
    號可於通訊行或門市辦理，且每月通話基本費用較低，則何
    以此次卻是於報紙上看到「找工作，辦門號送現金」廣告而
    與甲○○聯繫辦理？且被告於辦理當日既未取得手機，又未
    取得行動電話SIM 卡，反而可當日取得現金6000元？參酌證
    人即被告之妻蔡秀珠於偵查中證稱：被告有信用卡卡債近1
    百萬元，每月循環利息要繳1 、2 萬元（見偵查卷第40頁）
    等語，可見被告顯係經濟窘困，於原本無辦理手機門號真意
    下，假藉辦理門號用以詐得6 千元現金，灼然甚明。被告雖
    於本院審理中另辯稱所申辦4 支門號，其中3 支係房屋仲介
    工作需要而辦理，因張貼賣屋廣告係違規，電話易遭停話云
    云，惟其辯解與先前辯解迴異，是否可信已有可疑，再者，
    被告既辯稱因張貼違規廣告電話隨時可能被停話，於此情況
    下，被告不申辦一般月租基本費較低方案，反而選擇月租基
    本費達990 元，且簽約至少使用2 年之方案，顯與情理有違
    ，此外，被告亦未提出張貼廣告而遭電話停話之證明，是其
    所辯，自無可採。
  (三)綜上所述，被告所辯，顯係臨訟卸責之詞，委無足採。本件
    事證已臻明確，被告犯行洵堪認定，應依法論科。
二、核被告所為，係犯刑法同法第339 條第1 項之詐欺取財罪。
    被告與甲○○就上開犯行，有犯意聯絡、行為分擔，應論予
    共同正犯。又威寶公司事後雖因元興通訊行之所代辦之不良
    率過高而未予核發2 支手機補助金，然該公司既已核發SIM
    卡2 張，是此部分不影響本件詐欺取財既遂之認定。被告與
    甲○○2 人詐欺取財行為，分別致遠傳、和信、威寶等3 家
    公司陷於錯誤，誤認被告有真意使用行動電話門號，核發門
    號補助金及行動電話SIM 卡4 張，被告與甲○○因此分別獲
    得6,000 元、2,000 元，是其2 人均係以一行為侵害數法益
    、同時觸犯個詐欺取財罪名，為想像競合犯，依刑法第55條
    規定，論以一詐欺取財罪。
三、原審認被告罪證明確，因而適用刑法第28條、第339 條第1
    項、第55條、第41條第1 項前段規定，並審酌被告正值壯年
    ，不力求奮發向上，端正品行，思循正途謀生，竟因一時貪
    念而以申請行動電話門號，詐取得手機補助款，犯罪動機及
    目的尚屬單純，犯罪手段亦屬平和，所得財物價值並非甚鉅
    ，被告犯罪後猶飾詞狡辯，難認已有相當悔意，兼衡其犯罪
    、動機、目的等一切情狀，量處有期徒刑3 月，並諭知如易
    科罰金以新台幣1 千元折算1 日。其認事用法，核無不合，
    量刑亦屬允當。被告上訴意旨否認犯罪，指摘原判決不當；
    為無理由，應予駁回。
四、共犯甲○○共同犯詐欺取財罪部分，被告所犯未指定犯人誣
    告罪部分，已據原審判決有罪確定，爰不再論列，併予敘明
    。
據上論斷，應依刑事訴訟法第368條，判決如主文。
本案經檢察官王登榮到庭執行職務。
中    華    民    國    99    年    9     月    28    日
                  刑事第一庭    審判長法  官  周賢銳
                                      法  官  石家禎
                                      法  官  施柏宏
以上正本證明與原本無異。
不得上訴。
中    華    民    國    99    年    9     月    28    日
                                      書記官  魏文常
附錄本案論罪科刑法條
中華民國刑法第339條（普通詐欺罪）
意圖為自己或第三人不法之所有，以詐術使人將本人或第三人之
物交付者，處5 年以下有期徒刑、拘役或科或併科1 千元以下罰
金。
以前項方法得財產上不法之利益或使第三人得之者，亦同。
前二項之未遂犯罰之。

司法院資訊處製作；財團法人民間司法改革基金會備份。
